臺灣臺北地方法院民事判決　　　　　　　 96年度再易字第6號
再審原告　　吉甫國際股份有限公司
法定代理人　甲○○
訴訟代理人　陳和貴律師
　　　　　　陳君慈律師
　　　　　　馮馨儀律師
再審被告　　第一商業銀行股份有限公司
法定代理人　乙○○
上列當事人間請求再審之訴事件，再審原告對於本院民國95年12
月26日所為95年度簡上字第341號確定判決提起再審之訴，本院
判決如下：
    主  文
再審之訴駁回。
再審訴訟費用由再審原告負擔。
    理  由
一、再審原告主張：(一)本件再審被告既主張基於其與中央租賃公
    司之借貸關係而取得系爭票據，按諸最高法院84年台上字第
    229號判決意旨，則已交付借款之事實，應由貸與人即再審
    被告負舉證責任，原確定判決以再審原告未盡舉證責任為不
    利之認定，適用法規顯有不當；(二)又再審原告主張係受再審
    被告脅迫而換票，並未與再審被告達成任何協議或磋商，原
    確定判決竟未說明理由及依據，擅自推論兩造間係基於磋商
    而達成換票協議，實有理由不備之違法；(三)再審被告與中央
    租賃公司自87年往來迄今，不可能不知悉中央租賃公司財務
    狀況，中央租賃公司向再審原告詐騙取得票據後，旋向再審
    被告辦理融資，再審被告就其徵提之交易文件內容、授信報
    告內容是否違法等情事，當於取得票據當時即已明知，況再
    審被告真與中央租賃公司共同謀議詐騙廠商者，則其知悉時
    點更早於再審原告，原確定判決擅自推論再審被告不可能早
    於再審原告知悉知悉詐騙情事云云，違反經驗及論理法則，
    適用法規顯有錯誤；(四)系爭原始本票已於93年3月24日經中
    央租賃公司債權人銀行團選任會計師徐仁俊與中央租賃公司
    共同確認為詐欺票據，經主管機關同意暫時註銷再審原告退
    票紀錄並暫緩通報為拒絕往來戶，詎再審被告於93年5月間
    ，無視主管機關上開指示，挾其握有再審原告帳戶及融資額
    度之經濟強勢，趁再審原告發薪及支付國外貨款急迫之際，
    要脅再審原告先處理退票，逼迫再審原告另簽發支票由中央
    租賃公司背書後，換回已跳票之本票，再審原告始以換票方
    式贖回退票，核再審被告所為，若非構成脅迫，即屬民法第
    74條暴利行為，原確定判決未審酌及此，逕以系爭支票係兩
    造協議取得，並無惡意取得問題云云，並認再審被告上開行
    為係合法債權保全行為，認事用法亦有違誤；(五)再審被告身
    為中央租賃公司債權銀行團成員，對原始本票均屬中央租賃
    公司向再審原告詐欺取得乙事必然知悉，惟再審被告明知中
    央租賃公司無請求票款權利，為降低帳款無法回收風險，故
    意隱瞞該等原審本票均存入中央租賃公司上開活期存款帳戶
    內退票之事實，向再審原告施用詐術，使再審原告陷於錯誤
    ，錯認再審被告八德分行帳號00000000000帳戶為執有票據
    之票據權利人，於93年5月25日匯款入上開八德分行帳戶內
    贖回業經主管機關同意暫緩退票註記之中央租賃公司詐欺票
    據並交付包括系爭支票在內之交換票據，是再審被告取得系
    爭支票乃惡意取得，不得主張票據上權利。(六)中央租賃公司
    於系爭支票背面領款人欄範圍內蓋章，下方「提示人存款帳
    戶或代號」處，則記載中央租賃公司活期存款帳號「000000
    00000」，該欄上端亦明載「請領款人於本虛線欄內背書，
    虛線外請勿書寫文字」等語，足見中央租賃公司蓋章背書目
    的係依票據法第139條第3項之委託取款，原確定判決未審酌
    中央租賃公司與再審被告間契約規定內容，亦未就再審原告
    上開主張說明如何不採之理由，顯有判決不備理由之違法。
    (七)再審原告主張備償專戶之戶名為中央租賃公司，且該帳戶
    為活期存款性質，金融機構就該帳戶內存款尚須支付利息，
    足見該備償專戶係屬借款人中央租賃公司所有，再審被告顯
    非持有票據之票據權利人，再審原告當無給付票款義務，縱
    使中央租賃公司無權提領該備償帳戶款項，此項提領限制為
    中央租賃公司與再審被告間之約定，不影響該帳戶仍為中央
    租賃公司所開設之事實，故再審被告主張其經背書受讓取得
    票據，即屬無稽，原確定判決漏未斟酌再審被告就備償帳戶
    款項須支付利息，復未說明認定中央租賃公司對系爭備償帳
    戶無處分權之依據，率認再審被告為票據權利人，亦有民事
    訴訟法第497條之再審事由等語。
二、經查：
  (一)按票據行為為不要因行為，執票人不負證明關於給付原因之
    責任，如票據債務人主張執票人取得票據係無對價或以不相
    當對價取得或惡意取得，應由該票據債務人負舉證責任，最
    高法院85年台上字第286號判決意旨可參。再審原告雖提出
    最高法院84年台上字第229號判決主張應由貸與人就交付金
    錢事實負舉證責任，不因支票為無因證券，貸與人已取得支
    票，即就其已交付全部借款之事實不令負舉證責任，惟上開
    判決係適用於票據直接前後手之間，即執票人若持票據向發
    票人即其前手請求給付票款，而發票人以系爭票據係因彼此
    間借貸關係而簽發，但執票人實際上並未交付借款為由抗辯
    ，拒絕給付票款，執票人亦不否認票據原因關係為消費借貸
    者，即應由執票人就借款已交付之積極事實負舉證責任。蓋
    票據係無因證券、流通證券，為保障交易安全、促進票據流
    通，故使票據原因關係及票據關係分離，執票人無須就其取
    得票據之原因負舉證之責。惟於直接前後手之間若存有抗辯
    事由，即無上開目的之考量，票據債務人仍得以其與執票人
    間之抗辯事由對抗之，自無票據無因性原則之適用。查本件
    原始本票係由再審原告簽發並交付中央租賃公司後，再由中
    央租賃公司背書轉讓與再審被告，兩造間並非票據直接前後
    手關係，揆諸上開判決意旨，應由主張執票人係無對價取得
    票據之票據債務人負舉證之責。是再審原告主張：原審判決
    錯誤分配舉證責任，適用法規顯有錯誤云云，並無可取。
  (二)次按民事訴訟法第496條第1項第1款所謂適用法規顯有錯誤
    者，係指確定判決所適用之法規顯然不合於法律規定，或與
    司法院現尚有效及大法官會議之解釋，或最高法院尚有效之
    判例顯然違反者而言，並不包括消極不適用法規之情形在內
    ，此觀該條款之文義，並參照同法第468條將判決不適用法
    規與適用不當二者並舉之規定自明（最高法院60年台再字第
    170號判例著有明文）。查中央租賃公司於92年間向再審原
    告表示可以低於銀行優惠利率提供再審原告融資貸款，再審
    原告乃於92年10月7日交付合作金庫圓山分行為擔當付款人
    之本票48張，面額共新臺幣（下同）4221萬元予中央租賃公
    司以供擔保，惟中央租賃公司並未依約於92年11月1日撥款
    4000萬元，經再審原告於92年12月4日解除訂購契約並請求
    返還上開本票，嗣中央租賃公司先後於92年12月1日匯款195
    萬元、同年12月31日匯款97萬5000元至再審原告支票帳戶，
    兌付前述48張本票中已於92年12月1日及93年1月1日到期之
    票據；中央租賃公司於取得上開48張本票後，旋將其中12張
    本票、面額共1055萬2500元，背書轉讓予再審被告，經再審
    被告以票據權利人地位提示付款，惟再審原告提出經濟部於
    93年4月5日函及台灣票據交換所93年4月15日函，主張上開
    本票係由中央租賃詐騙取得，致使上開本票中到期日為93年
    4月與5月之本票，經再審被告屆期提示均未付；嗣再審被告
    於93年5月18日發函再審原告主張兩造契約權利，再審原告
    則於同年5月26日函請再審被告協助解決中央租賃公司違反
    誠信挪用保證票融通事宜，並承諾先行處理93年6月1日之保
    證本票，至93年7月至93年11月間面額合計562萬5000元之5
    張保證銀行本票另研商償還計畫。再審被告則於93年7月15
    日函知再審原告應先行償還已退票部分，允以未到期本票以
    最近1期之到期日起1年內按月還清。再審原告旋於93年5月
    25日匯款清償93年4月及5月遭退票之2張本票，93年6月到期
    之本票亦經再審被告屆期提示兌現，其餘本票債務則由再審
    原告簽發票載發票日期從93年10月28日至94年8月1日之支票
    共15張，經中央租賃公司背書轉讓交付再審被告，以上各節
    ，為兩造所不爭執，倘兩造間未達成協議，再審原告何須陸
    續匯款清償已退票之本票債務、兌付已屆期本票、簽發支票
    交中央租賃公司背書轉讓交付再審被告，足見兩造就如何處
    理上開本票事宜，互以存證信函進行磋商，再審原告接受再
    審被告提議，先行處理已退票部分，未到期部分本票則按期
    攤還，由再審原告簽發包括系爭支票在內之15張支票，經中
    央租賃公司背書轉讓交付再審被告用作清償至明。再審原告
    既為包括系爭支票在內之15張支票發票人，再審被告本於上
    開協議，經中央租賃公司背書轉讓取得系爭支票，即難謂係
    明知或可得而知為無權處分而仍予取得，再審原告執此認原
    確定判決適用法規錯誤云云，恐有誤會。
  (三)又再審原告既主張再審被告取得上開本票時，即已明知中央
    租賃公司係以詐騙方式取得票據，再審原告與中央租賃公司
    間並無買賣關係云云，自應由主張執票人取得票據係惡意之
    票據債務人負舉證之責。本件原確定判決認定再審被告收受
    中央租賃公司交付上開再審原告簽發之12張本票，係該公司
    依貸放契約提供之副擔保品乙節，此有中央租賃公司於92年
    1 月27日向再審被告申請融資出具之借款申請書、再審被告
    分行於92年1月20日填具之授信申請書，再審被告92年2月20
    日核准放貸3億元之授信批覆書、中央租賃公司於92年10月
    向再審被告申請增加放貸金額檢送副擔保明細表記載由再審
    原告簽發、中央租賃公司背書之本票12張、中央租賃公司92
    年10月13日借款950萬元申請書、再審被告同意中央租賃公
    司借款之循環額度放款核貸單、92年10月9日及同年9月30日
    票據明細表、分期付款買賣契約書、統一發票、財團法人金
    融聯合徵信中心資料等為據，再審原告未提出任何積極證據
    ，僅以再審被告已與中央租賃公司往來經年及身為該公司債
    權銀行團成員，徒憑臆測或推論即認再審被告明知中央租賃
    公司詐騙情事，或中央租賃公司與再審被告共謀詐騙再審原
    告，故原確定判決就此認定事實核與經驗法則、論理法則無
    違，再審原告據以聲請再審，難謂有理。
  (四)再者，民法第92條第1項所謂被脅迫而為意思表示，係指因
    相對人或第三人以故意告以危害，致生恐怖所為之意思表示
    而言，且此項脅迫必以不法之危害為限，如相對人或第三人
    本於兩造間契約關係有所主張，除該契約內容違反公共秩序
    、善良風俗而無效外，乃屬合法權利行使範疇，尚難認為不
    法之脅迫；又法院就當事人提出之各項攻擊或防禦方法及聲
    明之證據，僅就其中主要者予以調查審認，而就非必要者漏
    未斟酌，祇須漏未斟酌部分並不影響判決基礎，不得指為違
    法而廢棄原判決。承上所述，再審原告既未證明再審被告取
    得本票時明知中央租賃公司詐騙再審原告一事，而再審被告
    復係基於與中央租賃公司間融資借貸契約取得上開本票，嗣
    上開本票屆期提示未獲兌付，乃依其與再審原告間契約關係
    通知再審原告並協議換票，核係為保全其對中央租賃公司債
    權之合法行為，縱原確定判決漏未斟酌再審被告明知經濟部
    及票據交換所均同意註記事由並暫緩通報為拒絕往來戶之事
    ，仍難認再審被告對再審原告本於兩造契約本旨行使權利係
    屬脅迫，況經濟部及票據交換所函文僅在表明協助處理再審
    原告免於遭中央租賃公司牽連而影響其票據信用，並非限制
    其債權人不得行使權利，即不影響於事實認定及判決之結果
    ，尚不得謂有何適用法則不當之再審理由。
  (五)確定判決，除有法定情形得以再審之訴聲明不服外，當事人
    不得更以該確定判決之當否為爭執，若無上述法定情形，憑
    空指摘原確定判決事實錯誤或審理疏漏，不問以何程式聲明
    不服，均為法所不許。本件再審原告又指摘再審被告明知中
    央租賃公司無請求票款權利，為降低帳款無法回收風險，故
    意隱瞞該等原審本票均存入中央租賃公司上開活期存款帳戶
    內退票之事實，向再審原告施用詐術，使再審原告陷於錯誤
    ，錯認再審被告八德分行上開帳戶為執有票據之票據權利人
    ，於93年5月25日匯款贖回中央租賃公司詐欺所得本票並交
    付包括系爭支票在內之交換票據云云，核係於原審未曾提出
    之攻擊防禦方法，顯非法定再審事由，再審原告據以聲請再
    審，殊非適法。
  (六)另事實審法院認定事實錯誤，就當事人提出之事實及聲明之
    證據疏於調查，或就上訴理由漏未斟酌，僅生認定事實錯誤
    、調查證據欠週或判決不備理由之問題，當事人雖得為上訴
    理由，但非適用法規顯有錯誤，不得提起再審之訴（最高法
    院80年台再字第64號判決參照）。原確定判決就中央租賃公
    司於系爭支票背書性質，已詳盡敘明支票為文義證券、無因
    證券，支票執票人以委任取款為目的而為背書時，應於支票
    上記載之（票據法第144條準用同條第40條第1項），以再審
    原告未舉證證明中央租賃公司在系爭支票背面背書係委任取
    款背書，認定系爭支票背面僅蓋有中央租賃公司印章，並無
    委任取款或相類文句記載，難認再審原告抗辯係委任取款云
    云為有理由（見原確定判決第20至21頁），縱疏於調查中央
    租賃公司與再審被告間契約規定內容，亦未就再審原告上開
    主張說明如何不採理由，而有判決不備理由情形，揆諸前開
    說明，仍難謂適用法規顯有錯誤，自不得提起再審之訴。
  (七)末按解釋意思表示原屬事實審法院之職權，原確定判決不過
    就事實審法院所確定之事實為法律上之判斷，事實審法院解
    釋意思表示，縱有不當，亦不生適用法規顯有錯誤問題（最
    高法院64年台再字第140號判例意旨參照）。原確定判決以
    借款人即中央租賃公司與銀行即再審被告訂立週轉金契約，
    約定借款人辦理借款時，如提供票據，均願由借款人背書轉
    讓予銀行，並為方便銀行帳務處理，同意以借款人名義設立
    「放款備償專戶」（即活期存款帳戶）於票據到期兌收時先
    行存入，再憑銀行轉帳手續分次或一次抵償借款人在銀行之
    一切債務，是借款人若依上開規定，於支票上背書轉讓予銀
    行，性質上係屬週轉金貸款之還款來源（見原確定判決第20
    頁），並敘明備償帳戶內款項，原則上僅銀行（再審被告）
    得憑借款人（中央租賃公司）印鑑始得為之，借款人並無領
    取及管理處分權，故備償帳戶內款項與一般通常帳戶持有人
    對帳戶內款項有管理處分權之情形不同（見原判決第22頁）
    ，係原審本於職權所確定之事實，對照再審被告於原審提出
    業務處理細則授信篇、中央租賃承諾書、分期付款買賣契約
    書（原審卷第117至121頁），尚無不合，縱未審酌「再審被
    告就此備償帳戶款項支付利息」，亦不影響原審關於備償帳
    戶性質之認定，對判決結果自無影響，並無適用法規顯有錯
    誤問題，再審原告執此主張再審，容有未洽，亦無可取。
三、綜上所述，原確定判決並無民事訴訟法第496條第1項第1款
    或第497條之再審事由，再審原告執上開理由提起本件再審
    之訴，顯無理由，爰依同法第502條第2項之規定，不經言詞
    辯論，逕以判決駁回。
四、據上論結，本件再審之訴為無理由，爰依民事訴訟法第502
    條第2項、第78條，判決如主文。
中　　華　　民　　國　　96　　年　　7 　　月　　16　　日
                  民事第五庭    審判長法　官　翁昭蓉
                                      法  官  林麗真
                                      法  官  胡宏文
以上正本係照原本作成
本判決不得上訴
中　　華　　民　　國　　96　　年　　7　　月　　 17    日
                                      書記官  曾寶生
